臺灣臺中地方法院民事判決　九十年度訴字第一四三三號
　　原　　　告　　台中商業銀行股份有限公司健行分行
　　法定代理人　　乙○○
　　訴訟代理人　　甲○○
　　　　　　　　　丙○○
　　被　　　告　　丁○○
　　兼訴訟代理人　戊○○
右當事人間塗銷抵押權登記事件，本院判決如左：
    主      文
被告丁○○應將被告戊○○所有如附表所示之土地及建物，於民國九十年三月二十七
日以台中縣清水地政事務所登記字號民國九十年清登資字第零五一零零零號所為債權
額新臺幣陸佰萬元，存續期間不定期限，設定權利範圍如附表所示之抵押權設定登記
，予以塗銷。
原告其餘之訴駁回。
訴訟費用由被告丁○○負擔。
    事      實
一、原告方面：
  (一)聲明：
  1.先位聲明：如主文第一項所示。
  2.備位聲明：
    (1)被告丁○○與被告戊○○間以如附表所示之土地及建物所為之抵押權設定契約
      ，應予撤銷。
    (2)如主文第一項所示。
  (二)陳述：
  1.訴外人逸鎂有限公司於民國八十九年十一月六日連同被告戊○○為連帶保證人向
    原告申請票據副擔保借款（即客票融資）額度為新臺幣（下同）二百二十萬元，
    並立有借據及同意書，於九十年三月二十六日因被告戊○○所提供之客票提示後
    ，因存款不足發生退票，嗣後其他訴外人所提供之票據亦陸續發生退票情事，累
    計尚欠原告二百十九萬四千元，屆期未能清償，詎原告正將執行之際，被告戊○
    ○忽於九十年三月二十七日勾串被告丁○○就被告戊○○所有如附表所示之不動
    產於同日向清水地政事務所辦理抵押權設定登記，惟其抵押借款成立之日期既在
    原告通知執行之際，而被告丁○○家又非富有，並無如此鉅款，顯係隱匿財產，
    核被告間所為虛偽抵押契約，依法應屬無效，原告依法自得代位債務人即被告戊
    ○○訴請塗銷其抵押權之設定登記，以回復原狀。
  2.又退步言，被告丁○○對被告戊○○之債權，縱然能立證以實其說，為其乃早已
    存在之債權，而於嗣後再設定系爭抵押權以為擔保，亦屬民法第二百四十四條之
    詐害債權，原告債權之無償行為，依最高法院五十一年台上字第三五二八號判例
    ，被告間雖有借貸行為，但係事後設定抵押權屬無償行為，舉重以明輕，被告間
    縱使有借貸關係，就該抵押權之設定並無任何對價關係，原告自得代位被告戊○
    ○請求如備位聲明所示。
  3.被告所設定之抵押權為普通抵押權，非若最高限額抵押權之可包括現在及將來發
    生之債權，因此，就被告等之抗辯其先有借貸關係，而後設定抵押權擔保，該抵
    押權仍無對價關係，並無從屬性，應不符合民法第八百六十一條之規定。
  4.被告戊○○明知於原告銀行之債務無法清償之際，即與被告丁○○通謀就被告戊
    ○○之土地及房屋設定抵押權擔保其先前之借款，原告與被告丁○○同為債權人
    ，二者發生時，除先前已知之抵押權設定外均為平等受償，何以被告戊○○於無
    法清償原告債權之際，將其不動產設定抵押權使被告丁○○之債權得以優先受償
    ，而使原告之債權居後？且若如被告所稱其雙方早於八十八年初起即陸續有借貸
    關係，何以當時不設定抵押權，直至被告戊○○無法清償原告債權時，始於九十
    年三月二十七日才設定系爭抵押權，此亦顯然意圖損害原告債權之行使，縱使承
    認其行為為有償，亦符合民法第二百四十四條第二項之規定，亦原告亦得請求如
    備位聲明所示。
  (三)證據：提出借據、同意書各一份、土地登記謄本七份、建物登記謄本一份、催告
    書、聲請假扣押裁定、聲請發支付命令狀影本各一份為證。
二、被告方面：
  (一)聲明：原告先位及備位聲明均駁回。
  (二)陳述：
  1.被告丁○○於八十八年初起，即陸續與被告戊○○間有借貸往來關係，九十年三
    月初被告戊○○因周轉需要，而再向被告丁○○商借三百八十萬元，當時因被告
    戊○○為清償因借款所交付給被告丁○○之訴外人陳美華所簽發之支票，尚有二
    百七十五萬元尚未到期兌現，被告丁○○為確保債權，雖同意再借貸三百八十三
    萬元予被告戊○○，惟希望被告戊○○能將房子及土地設定抵押權予被告丁○○
    ，以確保被告丁○○之債權，為此被告丁○○及戊○○商談好將房子及土地設定
    六百萬元之抵押權後，於九十年三月二十一日委請代書送件設定抵押權，被告丁
    ○○除自九十年三月中旬起陸續交付現金共三百萬元予被告戊○○外，於九十年
    三月二十二日及二十六日又電匯借貸尾款八十三萬元予被告戊○○。
  2.原告指稱被告戊○○於原告正將執行之際，勾結被告丁○○設定不實之抵押權，
    惟原告所言全為其臆測之詞，且被告丁○○就原告與被告戊○○間之糾紛根本不
    清楚，被告丁○○只知九十年三月初，被告戊○○因周轉不靈，而屢次請求被告
    丁○○能否再借貸款項給他，被告丁○○雖非富有，然因和被告戊○○長期往來
    關係都還算穩定，所以，才又向家人及翁父張復霞調錢借給被告戊○○，惟因金
    額龐大，被告丁○○恐債權無法獲得清償，才會在借貸前要求被告戊○○將其名
    下房屋及土地設定抵押權予被告丁○○，當時被告丁○○雖只借貸三百八十三萬
    元，惟因被告丁○○手中仍持被告戊○○交付尚未兌現之票據共二百七十五萬元
    ，所以才要求設定六百萬元之額度。
  3.被告丁○○與戊○○間就債權設定抵押權，乃是就九十三年三月份後成立之新債
    權所為之設定，並非如原告所言是就早已存在之債權所為之設定，本件自與最高
    法院五十一年台上字第三五二八號判例意旨不符，縱令其中超過三百八十三萬元
    部分之額度為設定，是為擔保先前為清償的二百餘萬元之債權，然該部分之設定
    ，亦非前開最高法院判例所指之無償行為，而應係為有對價關係，被告戊○○之
    所以願意增加設定額度以便在擔保新債權外，亦同時擔保舊債權，乃因被告丁○
    ○願意借貸三百八十三萬元供其周轉，是以被告丁○○願意借貸給被告戊○○，
    即屬被告舊債權部分設定抵押權予被告丁○○之對價關係。
  4.另被告丁○○每月均有按月以現金給付方式，按銀行利率計付利息予被告戊○○
    收受。
  (三)證據：提出被告丁○○與戊○○之翁父張復霞之代收票據簿影本各一份、借據影
    本、設定抵押權文件影本一件、被告丁○○之電匯紀錄影本一份、互助會簿影本
    一份為證。
三、本院依職權向台中縣清水地政事務所函調如附表所示之不動產設定抵押權之相關
    資料到院及訊問證人何金昌。
    理      由
一、原告起訴主張訴外人逸鎂有限公司於八十九年十一月六日連同被告戊○○為連帶
    保證人向原告申請票據副擔保借款，額度為二百二十萬元，於九十年三月二十六
    日因被告戊○○所提供之客票提示後，因存款不足發生退票，嗣後其他訴外人所
    提供之票據亦陸續發生退票情事，累計尚欠原告二百十九萬四千元，屆期未能清
    償，詎原告正將執行之際，被告戊○○忽於九十年三月二十七日勾串被告丁○○
    就被告戊○○所有如附表所示之不動產於同日向清水地政事務所辦理抵押權設定
    登記，惟其抵押借款成立之日期既在原告通知執行之際，而被告丁○○家又非富
    有，並無如此鉅款，顯係隱匿財產，核被告間所為虛偽抵押契約，依法應屬無效
    ，原告依法自得代位債務人即被告戊○○訴請塗銷其抵押權之設定登記，以回復
    原狀。又退步言，被告丁○○對被告戊○○之債權，縱然能立證以實其說，為其
    乃早已存在之債權，而於嗣後再設定系爭抵押權以為擔保，亦屬民法第二百四十
    四條之詐害債權，原告債權之無償行為，依最高法院五十一年台上字第三五二八
    號判例，被告間雖有借貸行為，但係事後設定抵押權屬無償行為，舉重以明輕，
    被告間縱使有借貸關係，就該抵押權之設定並無任何對價關係，原告自得代位被
    告戊○○請求如備位聲明所示。縱使其行為為有償，亦符合民法第二百四十四條
    第二項之規定，亦原告亦得請求如備位聲明所示。被告則以被告丁○○九十年三
    月間借貸三百八十三萬元予被告戊○○，為擔保債權，故由被告戊○○提供如附
    表所示之不動產設定債權額六百萬元之抵押權登記，而就超過三百八十三萬元部
    分，是因為被告丁○○手中仍有被告戊○○先前交付而尚未兌現之票據共二百七
    十五萬元，所以才要求設定六百萬元之債權，是以上開抵押權設定並無通謀而為
    虛偽之表示，況被告間以此為對價，並非無償行為，更何況被告丁○○就原告與
    被告戊○○間之糾紛根本不清楚等語以資抗辯。
二、查原告主張訴外人逸鎂有限公司於八十九年十一月六日連同被告戊○○為連帶保
    證人向原告申請票據副擔保借款，額度為二百二十萬元，於九十年三月二十六日
    因被告戊○○所提供之客票提示後，因存款不足發生退票，嗣後其他訴外人所提
    供之票據亦陸續發生退票情事，累計尚欠原告二百十九萬四千元，屆期未能清償
    ，原告於將執行之際，被告戊○○於九十年三月二十七日與被告丁○○就被告戊
    ○○所有如附表所示之不動產於同日向清水地政事務所辦理抵押權設定登記等事
    實，提出借據、同意書各一份、土地登記謄本七份、建物登記謄本一份、催告書
    、聲請假扣押裁定、聲請發支付命令狀影本各一份為證，被告對上開事實均不為
    爭執，自堪信為真實。
三、原告主張被告戊○○於九十年三月二十七日勾串被告丁○○就其有如附表所示之
    不動產於同日向清水地政事務所虛偽訂立抵押權契約並設定登記等語，被告則抗
    辯：被告丁○○九十年三月間借三百八十三萬元予被告戊○○，為擔保債權，故
    由被告戊○○提供如附表所示之不動產設定債權額六百萬元之抵押權登記，而就
    超過三百八十三萬元部分，是因為被告丁○○手中持有被告戊○○所交付尚未兌
    現的票據二百七十五萬元，所以才要求設定六百萬元之債權，是以該等抵押權設
    定並無通謀而為虛偽之表示等語，經查，訊據證人胡金昌即承辦系爭抵押權設定
    登記之土地代書到庭證稱：被告戊○○來請我辦理抵押權登記時，是說他要跟被
    告丁○○借錢所以辦理抵押權設定，因為要跟銀行借錢不易，被告戊○○說要借
    六百萬元，是因為被告戊○○一時急用才要跟被告丁○○借六百萬元等語，核與
    被告所辯：係被告丁○○於九十年三月間說要借三百八十三萬元予被告戊○○，
    為擔保債權，故由被告戊○○提供如附表所示之不動產設定債權額六百萬元之抵
    押權登記，而超過部分則係擔保被告戊○○先前所交付尚未兌現的票據二百七十
    五萬元，所以才要求設定六百萬元之債權云云之情形顯不相符合，次查，被告二
    人就其彼此間借款支付之證明，提出被告戊○○於台中縣龍井鄉農會之活期儲蓄
    存款存摺紀錄為證，固可證明被告丁○○確於九十年三月二十二日及同年月二十
    六日各別以電匯方式，分別匯入四十三萬元及四十萬元二筆金額於被告戊○○之
    帳戶，惟就其餘三百萬元部分，雖提出被告丁○○參加以訴外人陳永華首之互助
    會簿影本為證明，然查，該互助會每會金額為五萬元，會員連同會首共二十八人
    ，標會所得最高金額亦僅一百四十萬元，亦與三百萬元差距一百六十萬元，被告
    二人雖辯稱係由被告丁○○以現金交付予被告戊○○等語，然就三百萬元金額觀
    之，其金額非小，被告卻始終對其資金之來源及去向，未能提出合理之說明，尚
    難認為其所辯屬實，另被告雖提出借據一紙為證，惟查，借據上係記載「本人戊
    ○○民國八十八年三月至民國九十年三月計已向丁○○借貸新臺幣二百七十萬元
    正，本人因周轉需要再向丁○○借貸新臺幣三百八十萬元正，本人同意將名下房
    屋設定新臺幣六百萬元抵押權予丁○○以為擔保」，而就先前已成立之借貸金額
    部分，核與被告具狀所稱之二百七十五萬元，又有五萬元之差，且借據亦僅由被
    告戊○○一人所出具證明，其可信度自屬較低，至於關於設定抵押權所擔保之債
    權，兩造之利息約定情形，被告丁○○則抗辯稱：每個月均以現金給付方式，按
    銀行利率計付給被告戊○○云云，然查，系爭抵押權設定申請書上之關於利息之
    約定則約定為「無」，此有抵押權設定契約書及土地登記謄本七份及建物登記謄
    本一份在卷足參，被告丁○○卻仍辯稱有按月計付利息予被告戊○○，足見被告
    所辯與其於抵押權設定契約書上之利息約定情形顯有矛盾之處，末查，被告所設
    定抵押權之債權金額為六百萬元，惟其所擔保之債權金額為三百八十三萬元及二
    百七十五萬元，合計之金額六百五十八萬元，二者顯難吻合，而被告所提出之借
    據所載金額，額合計亦僅為六百五十三萬元，亦無法與設定抵押權之債權金額相
    符，綜上各情，原告主張被告間所為之抵押權設定契約係屬通謀而為虛偽之意思
    表示，堪信屬實，被告所辯，要無足採。
四、按債務人欲免其財產被強制執行，與第三人通謀而為虛偽意思表示，將其所有不
    動產為第三人設定抵押權者，債權人可行使代位權，請求塗銷登記，最高法院七
    十三年度臺抗字第四七二號著有判例可資參照，又表意人與相對人通謀而為虛偽
    意思表示者，其意思表示無效，民法第八十七條第一項亦定有明文。今被告所享
    之抵押權，既係被告二人通謀虛偽意思表示而設定，依前揭說明，則該抵押權登
    記，自屬無效。準此，由於被告間通謀虛偽所為之意思表示無效，被告戊○○本
    得請求被告丁○○塗銷前揭抵押權設定登記，被告戊○○怠於為上開請求，致有
    礙於原告對系爭房地聲請強制執行，而無法充分保障其對戊○○之債權，被告戊
    ○○顯然怠於行使權利，從而，原告為保全其債權，依民法第二百四十二條及第
    二百四十三條但書之規定，以自己名義代位被告戊○○請求被告丁○○應將系爭
    房地之抵押權登記均予塗銷，為有理由，應予准許。
五、第按債務人與第三人通謀而為虛偽意思表示，將其所有不動產為第三人設定抵押
    權，債權人請求塗銷抵押權設定登記以回復原狀時，僅須以該第三人為被告，毋
    庸併列債務人為共同被告。最高法院台上字第三三八號著有判決意旨可參。查原
    告先位訴訟部分，既已由原告代位被告戊○○請求被告丁○○應將系爭房地之抵
    押權登記均予塗銷，自無再並列被告戊○○之必要，是其並列被告戊○○，即顯
    無理由，應予駁回。
六、本院就原告先位之訴關於被告戊○○部分既認為無理由應予駁回，自應就原告備
    位之訴部分為審理，惟查，本件原告先位之訴部分既經本院認為原告之訴有理由
    ，而為准許，足見原告起訴請求塗銷抵押權設定登記之目的既以達成，僅因贅列
    被告戊○○而予以駁回，更何況原告先位之訴係以被告丁○○及被告戊○○通謀
    而為虛偽之抵押權設定契約之意思表示，而請求塗銷抵押權登記，此乃因該等抵
    押權設定契約為自始當然無效使然，但原告卻仍依據民法第二百四十四條第一項
    或第二項聲請法院撤銷上開契約意思表示，並為備位之聲明，按法律行為既經法
    院認為無效，除其撤銷具有法律上之實益，否則於邏輯上並無撤銷之問題，是本
    件原告主張備位聲明，復未能提出其聲請撤銷上開法律行為有何具體實益，其此
    部分所為之主張即非有據，亦應駁回，末此敘明。
七、因本案事證已臻明確，兩造其餘主張陳述及所提之證據，均毋庸再予審酌，附此
    敘明。
八、據上論結，原告之訴為一部有理由，一部無理由，並依民事訴訟法第七十九條但
    書，判決如主文。
中　　　華　　　民　　　國　　九十一　　年　　　一　　　月　　二十三　　日
                                    臺灣臺中地方法院民事第三庭
~B法　　　官　許石慶
右為正本係照原本作成
如不服本判決，應於判決送達後二十日內，向本院提出上訴狀。
中　　　華　　　民　　　國　　九十一　　年　　　一　　　月　　二十四　　日
~B法院書記官
~FO
附表：
（一）土地部分：
┌─┬────────────────────┬─┬─────┬────┬────┐
│編│      土        地      位       置     │地│ 面   積  │        │        │
│  ├───┬────┬───┬───────┤  ├─────┤權利範圍│抵押權  │
│號│縣  市│鄉鎮市區○段  別│ 地        號 │目│平方公尺  │        │設定順位│
├─┼───┼────┼───┼───────┼─┼─────┼────┼────┤
│一│台中縣│龍井鄉  │新庄子│二三０之四    │旱│  三０九二│0000000 │第一順位│
│  │      │        │段新庄│              │  │          │分之    │        │
│  │      │        │子小段│              │  │          │87232   │        │
├─┼───┼────┼───┼───────┼─┼─────┼────┼────┤
│二│同右  │同右    │同右  │二三０之一一六│建│    一三二│全部    │第二順位│
├─┼───┼────┼───┼───────┼─┼─────┼────┼────┤
│三│同右  │同右    │同右  │二三０之一一七│旱│      七四│全部    │第一順位│
├─┼───┼────┼───┼───────┼─┼─────┼────┼────┤
│四│同右  │同右    │同右  │二三０之一一八│旱│    二００│全部    │第一順位│
├─┼───┼────┼───┼───────┼─┼─────┼────┼────┤
│五│同右  │同右    │同右  │二七二        │旱│一九六四０│896分之 │第一順位│
│  │      │        │      │              │  │          │24      │        │
├─┼───┼────┼───┼───────┼─┼─────┼────┼────┤
│六│同右  │同右    │同右  │三九七        │林│  一四一六│六分之一│第一順位│
├─┼───┼────┼───┼───────┼─┼─────┼────┼────┤
│七│同右  │同右    │同右  │三九八        │林│四一一九  │六分之一│第一順位│
└─┴───┴────┴───┴───────┴─┴─────┴────┴────┘
（二）建物部分：
┌─┬──────────────────┬─────────┬────┬────┐
│編│    建        物      標       示   │  面          積  │        │        │
│  ├───┬────┬──────┬──┼─────────┤權利範圍│抵押權  │
│號│建  號│建物門牌│基地坐落地號│建材│ 平  方  公  尺   │        │設定順位│
├─┼───┼────┼──────┼──┼─────────┼────┼────┤
│一│台中縣│台中縣  │台中縣龍井鄉│鋼筋│總面積：一八四    │全部    │第二順位│
│  │龍井鄉│龍井鄉  ○○○○段新庄│混凝│層次面積          │        │        │
│  │新庄子│新仁路  │子小段二三０│土造│第一層：五八點六九│        │        │
│  │段新庄│五一號  │之一一六    │    │第二層：五七點八二│        │        │
│  │子小段│        │            │    │第三層：五七點八二│        │        │
│  │八一七│        │            │    │電梯及樓梯間：    │        │        │
│  │四建號│        │            │    │        七點二二  │        │        │
└─┴───┴────┴──────┴──┴─────────┴────┴────┘
